最高法院民事判決　　　　　　九十六年度台上字第一三００號
上　訴　人　甲○○
訴訟代理人　賴鴻鳴律師
　　　　　　黃俊達律師
　　　　　　莊信泰律師
被 上訴 人　乙○○
　　　　　　丙○○（即謝銀欉之承受訴訟人）
　　　　　　丁○○（即謝銀欉之承受訴訟人）
　　　　　　戊○○（即謝銀欉之承受訴訟人）
　　　　　　己○○（即謝銀欉之承受訴訟人）
上列當事人間請求返還徵收款等事件，上訴人對於中華民國九十
五年六月二十七日台灣高等法院台南分院第二審更審判決（九十
四年度上更(一)字第三三號），提起上訴，本院判決如下：
    主  文
原判決廢棄，發回台灣高等法院台南分院。
    理  由
本件被上訴人主張：被上訴人丙○○、丁○○、戊○○、己○○
（下稱丙○○等四人）之被繼承人謝銀欉（於原法院前審死亡，
由丙○○等四人於原審聲明承受訴訟）、被上訴人乙○○於民國
六十九年五月三十日與上訴人合夥出資購買如原判決附表（下稱
附表）所示之二十二筆土地（下稱二十二筆土地），約定股份分
三股，每人一股，損益平均分配。其中如附表編號一至四所示土
地（下稱系爭土地）分別登記於上訴人或其配偶卓蘇淑芬名下。
嗣合夥人提供上開二十二筆土地與建商劉王秋燕合建房屋，合夥
分配所得房屋已平所均分與合夥人，且合建後所餘綠帶用地、公
園用地、道路用地及畸零用地，已無從再提供經營事業，合夥事
業已因目的完成而解散，所餘土地無論登記於何人名下，均由合
夥人各分三分之一，無另外進行帳目清算必要。嗣系爭土地經台
南縣政府新營市公所徵收，上訴人領取補償金新台幣（下同）八
百三十五萬六千零六十二元，迄未將補償金分配與其餘合夥人，
伊等已對上訴人為終止信託之意思表示等情，爰求為命上訴人給
付乙○○、謝銀欉（由丙○○等四人繼承）各二百七十八萬五千
三百五十四元並加計法定遲延利息之判決。
上訴人則以：合夥人購買之土地僅如附表編號六、七、八、十所
示四土地與建商合建，其餘土地與合建無關，且如附表編號十六
、十九所示土地屬建地，豈可謂合建後所餘土地無從再經營建築
事業使用，合夥尚未因目的完成而解散，而被上訴人製作之結算
單係單方製作，不可謂合夥已經清算程序，又伊已向謝銀欉、乙
○○購買其等就系爭土地各三分之一應有部分，被上訴人就系爭
土地已無所有權，自不得請求伊給付系爭土地徵收補償金等語，
資為抗辯。
原審維持第一審所為被上訴人勝訴判決，駁回上訴人之上訴，無
非以：兩造於六十九年五月三十日簽訂合夥契約書，共同出資購
買土地，股份三份，每人一股，損益平均分配，其中系爭土地，
分別信託登記於上訴人及其配偶卓蘇淑芬之名下，於八十二年八
月十一日經台南縣政府新營市公所徵收，上訴人計領取補償金八
百三十五萬六千零六十二元等事實，為兩造所不爭。查兩造共同
出資購買土地，其目的在於興建房屋出售，嗣兩造與建商劉王秋
燕訂立合約合建房屋，各分配三間房屋。合夥契約書第四條約定
：本件土地登記權利人甲○○、卓蘇淑芬（上訴人之配偶）、方
珍珠（謝銀欉之配偶）、許素雲（被上訴人乙○○之配偶）承認
本件土地全部確係合夥人等均等股份出資購買共有，各持分三分
之一，對於本件土地之出賣、使用或處理及其他事項，經合夥人
等協議決定。依此約定，合夥人共同出資購買土地後，再分別借
名登記予上訴人及上訴人指定登記名義之人卓蘇淑芬、謝銀欉指
定登記名義之人即其配偶方珍珠、乙○○指定登記名義之人即其
配偶許素雲等人。名義上登記人自始未負管理、處分之義務，該
不動產之管理、使用、處分悉由兩造自行辦理，與信託契約要件
不符。核其法律性質應屬借名契約，卓蘇淑芬、方珍珠、許素雲
僅為合夥土地之出名登記名義人，非借名登記契約之當事人。其
次，合夥之目的事業已完成或不能完成者，合夥因而解散，民法
第六百九十二條第三款定有明文。合夥人與建商劉王秋燕訂立合
約，就二十二筆土地可供合建房屋之土地部分，已明確約定合夥
人與劉王秋燕合建房屋之權利義務關係，原合夥出資購買土地，
其中附表編號十六（原為新營段九六五之九地號，重測後為新興
段二九七地號）、十九（原為新營段九六五之一二地號，重測後
為新興段五七九地號）所示土地地目雖為建地，惟編號十六所示
土地面積二七四．七六平方公尺，因地形不方正，僅可建造五六
平方公尺約十七坪建物，其上仍有抵押權登記，建商不可能再與
合建，編號十九所示土地於七十六年間即遭查封拍賣，另經合建
後所餘之綠帶用地、公園用地、道路用地及畸零地等用地，亦已
無從再供經營建築事業使用，堪認系爭合夥契約已因合夥之目的
事業完成之法定事由發生，而生當然解散之效力。又兩造係依出
資比例各為三分之一計算，分配與人合建分得之房屋。所餘土地
借名登記於上訴人名義之如附表編號七、十六、十九號所示土地
，上訴人之應有部分本應為三分之一，卻擅自辦理所有權登記為
應有部分三分之二，而有超額登記之情形，且上訴人並以上開土
地持向他人辦理抵押借款，謝銀欉依據七十四年一月十四日土地
買賣契約書之約定，結算合夥人間之損益分配並製作結算單，載
明經清算結果上訴人尚應返還謝銀欉、乙○○五萬九千五百元，
上訴人就謝銀欉所述及提出之結算單，表示：「該還的我願意還
，但希望金額能減少．．我現在沒有能力負擔這些金額」云云，
對該結算單並未爭執，可見合夥財產已清算完結，至當時合建後
所餘之綠帶用地、公園用地、道路用地及零星畸零地之部分合夥
財產，亦已處於可分配之狀態，其所以未於前揭結算單一併結算
，乃係因此部分之合夥財產（包含系爭土地在內），早已按照合
夥人各三分之一之出資比例協議分配之故。至於合夥人間事後倘
再有就合夥剩餘財產為買賣之情事，僅係合夥人間為履行前揭合
夥剩餘財產清算分配後，而就分配具體方案所為之協議，其性質
係屬分配合夥剩餘財產之契約，尚難因此而謂清算尚未終結。上
訴人固辯稱：伊與謝銀欉、乙○○約定以合建後剩餘之如附表編
號至七所示之三筆土地，暫以每坪一萬元出售，所得價金除償還
上訴人積欠銀行之貸款外，其餘款項即作為抵償系爭土地謝銀欉
、乙○○各三分之一之應有部分，因此上訴人已終局取得系爭土
地之所有權，被上訴人自無請求上訴人償還徵收款之權云云。然
查上訴人就其如何取得被上訴人各於系爭土地之應有部分三分之
一，先後所陳不一，難信為真；況七十四年一月十四日所訂立之
買賣契約，其付款結帳方法並未提及以其售地應得之價款，作為
上訴人取得系爭土地之對價，是上訴人此部分之抗辯，自非可採
。至上訴人與謝銀欉、乙○○於七十八年十二月十八日訂立之買
賣契約書明載土地標示，扣十公尺寬道路面積，且該道路用地並
未計價，則道路用地部分自不在買賣範圍之內，足徵上訴人辯稱
：該買賣契約包括如附表編號二、三、四等三筆道路用地之系爭
土地，伊業已取得系爭土地之所有權云云，亦難採信。末按法院
應依職權為法律之適用，不受當事人所陳述法律上見解之拘束。
合夥人為分散投資風險之單純目的，借用上訴人及其指定之卓蘇
淑芬之名義登記，當事人之真意，係謝銀欉、乙○○將其出資買
受之系爭土地應有部分各三分之一，暫時登記於上訴人及卓蘇淑
芬名下，並無移轉財產權之真義，其管理、使用、處分權仍屬於
謝銀欉、乙○○，核其性質應為借名登記契約，應類推適用委任
關係終止、消滅之規定。按委任契約之任一方當事人，得隨時終
止委任契約。被上訴人以起訴狀繕本之送達，作為終止借名登記
契約之意思表示，該起訴狀業於九十二年一月七日送達於上訴人
，則謝銀欉、乙○○與上訴人間就系爭土地所訂定之借名登記契
約已終止。系爭土地之補償金合計為八百三十五萬六千零六十二
元已由上訴人領取，則丙○○等四人、乙○○請求上訴人各返還
補償金之三分之一，即屬有據等詞，為其判斷之基礎。
按解釋意思表示，固應探求當事人真意，不得拘泥於所用之辭句
，但契約之文字已表示當事人之真意，無需別事探求者，即不得
反捨契約文字而為曲解。查上訴人與謝銀欉、乙○○於七十八年
十二月二十八日就新營段九五七之一七地號土地（附表編號二所
示土地係自本地號分割而來）、同段九五七之二五地號土地（即
附表編號三所示土地）、同段九五八之一地號土地（即附表編四
所示土地）及同段九五七之五地號土地成立買賣契約，該土地買
賣契約書（見一審卷六六頁至六八頁）記載買賣面積為上開土地
登記面積之三分之二，可否解為兩造真意係指扣除十公尺寬道路
面積後之剩餘面積三分之二，非無推求餘地。次查如附表編號二
、三、四號土地所有權登記名義人為卓蘇淑芬，則就該三筆土地
出借名義登記為所有權者為卓蘇淑芬，原審先謂合夥人購買土地
後借名登記於卓蘇淑芬名下，又謂卓蘇淑芬非借名登記契約當事
人，理由先後矛盾，又原審謂卓蘇淑芬非借名契約當事人，所為
認定自與卷內資料不符。而卓蘇淑芬究係出借名義與合夥？或係
出借名義與上訴人？倘係前者，合夥有無對卓蘇淑芬為終止借名
登記契約意思表示？倘係後者，謝銀欉（或丙○○等四人）、乙
○○有無代位上訴人對卓蘇淑芬為終止借名登記意思表示？均待
澄清。再上訴人何以能領取上開三筆土地之補償金？如其係代卓
蘇淑芬領取，被上訴人可否逕行向上訴人請求給付各三分之一之
補償金，非無疑問。原審未遑注意及此，遽為不利於上訴人之判
決，自嫌速斷。上訴論旨，指摘原判決不當，聲明廢棄，非無理
由。
據上論結，本件上訴為有理由。依民事訴訟法第四百七十七條第
一項、第四百七十八條第二項，判決如主文。
中　　華　　民　　國　九十六　年　　六　　月　 十四 　日
                      最高法院民事第八庭
                          審判長法官  朱　建　男
                                法官  顏　南　全
                                法官  許　澍　林
                                法官  鄭　傑　夫
                                法官  蘇　清　恭
      本件正本證明與原本無異
                                      書  記  官
中　　華　　民　　國　九十六　年　　六　　月  二十九  日
                                                      Ｋ
